【裁判字號】    98,上,86
【裁判日期】    980804
【裁判案由】    侵權行為損害賠償
【裁判全文】
臺灣高等法院臺南分院民事判決  98年度上字第86號
上  訴  人  甲○○
訴訟代理人  陳文欽  律師
被  上訴人  永明保險經紀人股份有限公司
法定代理人  乙○○
被  上訴人  戊○○
上列二人共同
訴訟代理人  張清雄  律師
被  上訴人  富邦人壽保險股份有限公司
法定代理人  丁○○  住同上
訴訟代理人  丙○○  住同上
上列當事人間請求侵權行為損害賠償事件，上訴人對於中華民國
97年3月5日臺灣臺南地方法院第一審判決（97年度訴字第598號
）提起上訴，本院於98年7月21日言詞辯論終結，判決如下：
    主  文
原判決除確定部分外，關於駁回上訴人後列第二項之訴及該部分
假執行之聲請，暨命上訴人負擔訴訟費用之裁判均廢棄。
被上訴人富邦人壽保險股份有限公司應與原審被告沈雅文連帶給
付上訴人新臺幣貳佰萬元及自民國九十七年四月十日起至清償日
止，按年息百分之五計算之利息。
上訴人其餘上訴駁回。
第一審（除確定部分外）及第二審訴訟費用由被上訴人富邦人壽
保險股份有限公司負擔三分之一，餘由上訴人負擔。
本判決關於上訴人勝訴部分，於上訴人以新台幣陸拾陸萬陸仟元
為被上訴人富邦人壽保險股份有限公司預供擔保後，得假執行。
上訴人其餘假執行之聲請駁回。
    事  實  及  理  由
甲、程序部分：
    本件被上訴人富邦人壽保險股份有限公司，於本院審理中與
    安泰人壽保險股份有限公司（下稱安泰人壽）合併，並以安
    泰人壽為存續公司，合併後之存續公司名稱為富邦人壽保險
    股份有限公司（下稱富邦人壽），並由其具狀承受訴訟（見
    本院卷第58頁），依民事訴訟法第169條、第175條第1項及
    第177條規定，應予准許，合先敘明。
乙、實體部分：
壹、上訴人主張：
一、起訴時主張：
  (一)查上訴人之胞弟於民國（下同）93年11月間，不幸因車禍身
    亡，獲有賠償金新台幣（下同）300萬元，原審被告沈雅文
    與上訴人為表姊妹關係，獲知此事，而原審被告沈雅文及被
    上訴人戊○○均從事保險業務，原審被告沈雅文任職於富邦
    人壽業務經理，被上訴人戊○○任職於永明保險經紀人股份
    有限公司（下稱永明保險經紀人公司）之業務員，即由原審
    被告沈雅文向上訴人招攬遊說投保人壽保險，嗣上訴人於94
    年2月間同意，再透過被上訴人戊○○任職之永明保險經紀
    人公司向被上訴人富邦人壽投保洽訂，投保「富邦添財利率
    變動型養老保險」、保額200萬元之保險（為6年期儲蓄型保
    險，保費一次繳足，6年到期可領回260萬元），並由上訴人
    完成填寫保險要保書後，原審被告沈雅文乃要求上訴人繳付
    保費200萬元，俾便向富邦人壽投保，上訴人乃委由其母親
    黃富美及由原審被告沈雅文陪同，於94年2月3日至新營市○
    ○路郵局，自上訴人母親黃富美郵局帳戶內領取200萬元，
    並依原審被告沈雅文之指示，匯入其指定之帳戶，以辦理加
    保人壽保險手續。同年6月間，原審被告沈雅文又向上訴人
    遊說，再投保上開同一保險，保額100萬元，上訴人亦同意
    投保，亦透過被上訴人戊○○任職之永明保險經紀人公司向
    被上訴人富邦人壽投保洽訂，投保「富邦添財利率變動型養
    老保險」、保額100萬元之保險，並完成填寫保險要保書，
    於94年7月8日由上訴人持其母親黃富美上開郵局帳戶，提領
    100萬元，匯入原審被告沈雅文指定之帳戶，以辦理加保人
    壽保險手續，但原審被告沈雅文及被上訴人戊○○實際上僅
    代上訴人向富邦人壽投保100萬元，其餘200萬元均已遭原審
    被告沈雅文私自挪用。
  (二)上訴人因一直未見原審被告沈雅文及被上訴人戊○○將完成
    投保人壽保險之保險單交付予上訴人，乃多次向原審被告沈
    雅文詢問，原審被告沈雅文為免挪用上訴人200萬元保費一
    事，遭到查覺，竟利用任職於富邦人壽之便，偽造上開保險
    ，保額各為200萬元及100萬元之保險單2件，交付予上訴人
    收受，上訴人一時失察，信以為真。迄95年5月間上訴人聽
    聞原審被告沈雅文財務狀況出現問題，及遲遲未收到繳付保
    費之扣繳憑單，上訴人始向富邦人壽查詢及申請補發保險單
    ，才發現原審被告沈雅文及被上訴人戊○○僅於94年2月16
    日為上訴人辦理上開保險，保額100萬元之保險，原審被告
    沈雅文先前所交付之2件保險單係為偽造，且有200萬元遭到
    原審被告沈雅文私自挪用，經上訴人向原審被告沈雅文請求
    返還200萬元，原審被告沈雅文雖立有切結書l紙，承諾分期
    償還，但至今原審被告沈雅文均未返還。
  (三)原審被告沈雅文為被上訴人富邦人壽之受僱人，被上訴人戊
    ○○為被上訴人永明保險經紀人公司之受僱人，為客戶辦理
    保險之加保手續及收取保費，均為其業務，原審被告沈雅文
    竟利用其業務之便，私自挪用上訴人之保費200萬元，被上
    訴人戊○○則未依上訴人投保之金額向富邦人壽洽訂保單，
    及將保單親交予上訴人，均有損上訴人之權利，原審被告沈
    雅文及被上訴人戊○○，依民法第184條第l項前段之規定，
    對於上訴人應負損害賠償責任，被上訴人富邦人壽及被上訴
    人永明保險經紀人公司，依民法第188條第1項之規定，各應
    與原審被告沈雅文及被上訴人戊○○，負連帶賠償之責。
  (四)本件系爭保險係由原審被告沈雅文向上訴人招攬，原審被告
    沈雅文為求比較高之佣金，私下透過被上訴人永明保險經紀
    人公司之業務員，即被上訴人戊○○，向被上訴人富邦人壽
    投保，被上訴人戊○○於97年4月30日於原審新營簡易庭調
    解時表示，系爭保險佣金有給付原審被告沈雅文，被上訴人
    戊○○只增加業務績效，被上訴人富邦人壽主張，上訴人同
    意由被上訴人戊○○任職之永明保險經紀人公司向被上訴人
    富邦人壽代為投保，並非事實。
  (五)原審被告沈雅文為被上訴人富邦人壽僱用之保險業務員，被
    上訴人富邦人壽主張與原審被告沈雅文，似為承攬關係，亦
    非事實。上訴人依訴外人沈雅文之指示，分別匯款200萬元
    及100萬元之保費至原審被告沈雅文指定之帳戶，事後原審
    被告沈雅文於97年4月30日於原審新營簡易庭調解時表示，
    上訴人係匯款至原審被告沈雅文於合作金庫（原農民銀行）
    新營分行所開設之帳戶內，及被上訴人富邦人壽主張上訴人
    未提出任何足以佐證所持有之偽造保單係由原審被告沈雅文
    所製作及交付之證明，實則原審被告沈雅文均已坦承，偽造
    二份不實保單交予上訴人以騙取上訴人之保費。
  (六)被上訴人永明保險經紀人公司主張，被上訴人戊○○於94年
    2月26日將保單送交上訴人簽收云云，並非事實，上訴人從
    未與被上訴人戊○○謀面，上訴人亦不知原審被告沈雅文，
    係透過被上訴人戊○○之永明保險經紀人公司，向被上訴人
    富邦人壽投保，被上訴人富邦人壽發給上訴人之保險單，被
    上訴人逕交給原審被告沈雅文，讓原審被告沈雅文有偽造保
    單之機會，被上訴人戊○○顯有過失，被上訴人永明保險經
    紀人公司提出之保單簽收回條，並非被上訴人戊○○交由上
    訴人簽收，上訴人亦否認保單簽收回條之保單簽收人「甲○
    ○」為上訴人所簽，不論保單簽收回條之保單簽收人「甲○
    ○」是否為上訴人所簽，被上訴人戊○○未將保單交予上訴
    人此乃事實，被上訴人永明保險經紀人公司主張，被上訴人
    戊○○並無過失，並不可採。
  (七)查被上訴人富邦人壽已自承，原審被告沈雅文自84年3月l日
    至94年10月1日間為其保險業務員，為其招攬保險業務云云
    ，且依被上訴人富邦人壽所提出之「富邦人壽業務人員管理
    規則」，可知原審被告沈雅文身為被上訴人富邦人壽之保險
    業務人員，其業務範圍包含向客戶解說保險內容、協助客戶
    填寫保險文件、代轉收文件、保險款項等，是以原審被告沈
    雅文以偽造保單，及以偽造上訴人甲○○署押辦理保險契約
    內容變更（補發保單），再將補發保單上之日期塗改為94年
    8月16日，陷上訴人甲○○於錯誤，誤以為原審被告沈雅文
    已經有分別於94年2月、94年8月為其辦理200萬元及100萬元
    之保險加保手續，而原審被告沈雅文藉此牟取200萬元之保
    費，以損害上訴人之保險權益，被上訴人富邦人壽自亦應依
    民法第188條第l項前段之規定，與原審被告沈雅文負連帶賠
    償責任。
  (八)原審被告沈雅文辦理上訴人投保富邦人壽，係透過被上訴人
    戊○○任職之被上訴人永明保險經紀人公司向富邦人壽投保
    ，富邦人壽於94年2月16日核發100萬元之保險單，被上訴人
    戊○○竟未依保險從業人員之規定，本應將保險單交予上訴
    人簽收，卻將保險單交予原審被告沈雅文，以致於原審被告
    沈雅文有塗改保險金額（將100萬元塗改為200萬元）之機會
    ，而藉此牟取100萬元保費，被上訴人戊○○至少應與原審
    被告沈雅文，依民法第185條規定，負連帶賠償責任，另被
    上訴人永明保險經紀人公司亦應與被上訴人戊○○，依民法
    第188條第1項前段，負連帶賠償責任。又原審被告沈雅文於
    94年6月間，向上訴人第2次招攬保險，收取保費100萬元，
    雖未再透過被上訴人永明保險經紀人公司向富邦人壽辦理投
    保，但係於94年8月11日以偽造上訴人甲○○署押辦理保險
    契約內容變更（補發保單），復於94年10月21日原審被告沈
    雅文又偽造上訴人之署押辦理保險契約內容變更，此次並由
    戊○○親自簽名見證，足證被上訴人戊○○亦知悉原審被告
    沈雅文再牟取上訴人100萬元保費之經過，並與之配合，被
    上訴人戊○○應與原審被告沈雅文，依民法第185條規定，
    負連帶賠償責任，另被上訴人永明保險經紀人公司亦應與被
    上訴人戊○○，依民法第188條第1項前段，負連帶賠償責任
    。
  (九)於本院補稱：
  1.查系爭保險係原審被告沈雅文以被上訴人富邦人壽業務員之
    身分，向上訴人招攬保險，絕非係上訴人透過被上訴人永明
    保險經紀人公司，代向被上訴人富邦人壽投保，有以下事證
    可佐：
  (1)原審被告沈雅文既係被上訴人富邦人壽之業務員，上訴人即
    可由富邦人壽之業務員沈雅文，向富邦人壽投保保險，不必
    多此一舉，再透過被上訴人永明保險經紀人公司，非但無任
    何利益，亦無必要。
  (2)況上訴人於94年2月間因原審被告沈雅文之招攬保險，而投
    保之保費200萬元，原審被告沈雅文藉機侵吞其中100萬元，
    另將100萬元以原審被告沈雅文胞妹沈玉芬名義，直接匯款
    予被上訴人富邦人壽，開設於台北富邦銀行敦和分行帳戶，
    足見原審判決認定，上訴人係透過被上訴人永明保險經紀人
    公司，向富邦人壽投保，顯有誤會。
  (3)原審被告沈雅文於原審陳稱：「（被告沈雅文透過永明公司
    送件，是否只是因為傭金比較高而無其他目的？）是的」，
    足見原審被告沈雅文確是以被上訴人富邦人壽業務員之身份
    ，向上訴人招攬本件保險，原審被告沈雅文招攬本件保險之
    行為，係為被上訴人富邦人壽招攬保險，原審被告沈雅文經
    由被上訴人永明保險經紀人公司向被上訴人富邦人壽送件，
    只為得到較高之傭金，並非代理上訴人接洽永明保險經紀人
    公司投保。
  (4)保險業務員管理規則第16條第1項：業務員從事保險招攬所
    用之文書、圖畫，應標明所屬公司之名稱，並不得假借其他
    名義、方式為保險之招攬。同法第14條第1項：業務員經登
    錄後，應專為其所屬公司從事保險之招攬。同法第15條第1
    項：業務員經授權從事保險招攬之行為，視為該所屬公司授
    權範圍之行為，所屬公司對其登錄之業務員應嚴加管理並就
    其業務員招攬行為所生之損害依法負連帶責任。是以原審被
    告沈雅文既為被上訴人富邦人壽之業務員，依法自只得為被
    上訴人富邦人壽招攬保險。
  2.兩造對於原審被告沈雅文自84年3月1日至94年10月1日止，
    任職富邦人壽擔任業務員，負有解釋保險商品內容及保單條
    款、說明填寫要保書注意事項、經當事人要求得轉送要保文
    件及保險單，暨其他經公司授權之保險招攬行為，並不爭執
    。原審被告沈雅文利用其擔任被上訴人富邦人壽保險業務員
    之機會，以偽造保險單之方式，侵害上訴人200萬元保險費
    之事實，亦經原審法院刑事庭以97年度訴字第2255號刑事判
    決沈雅文連續犯行使偽造私文書罪，處有期徒刑一年，減為
    有期徒刑6月在案。是被上訴人富邦人壽為原審被告沈雅文
    之僱用人，自亦應依民法第188條第1項前段之規定，與原審
    被告沈雅文負連帶賠償責任。
  3.被上訴人戊○○如為本件保險業務員，應將保險單親自交給
    上訴人，此項注意義務，可參酌本件保險之保單簽收回條，
    其上既有載明：「本保單請於94年3月3日前送交保戶簽收」
    。另依保險業務員管理規則第15條第3項第3款規定：「業務
    員之招攬行為，包含轉送要保文件及保險單」。保險業務員
    應將保險單親自交給客戶，此乃招攬保險應注意之義務。且
    本件保險過程，上訴人均未與被上訴人戊○○謀面，依被上
    訴人戊○○於原審指稱：「（在本件投保過程中，與原告接
    觸幾次？）都沒有。」、「（回條是否妳拿給原告所簽？提
    示被告永明公司97年6月2日答辯狀被證二）被告戊○○答：
    不是。我沒有拿到這張回條，不曾看過。」。本件原審被告
    沈雅文辦理上訴人投保富邦人壽過程，私自係透過被上訴人
    戊○○任職之被上訴人永明保險經紀人公司向富邦人壽投保
    ，富邦人壽於94年2月16日核發100萬元之保險單，被上訴人
    戊○○竟未依之規定，本應將保險單交予上訴人簽收，卻將
    保險單交予原審被告沈雅文，以致於原審被告沈雅文有塗改
    保險金額（將100萬元塗改為200萬元）之機會，而藉此牟取
    100萬元保費，被上訴人戊○○至少應與原審被告沈雅文，
    依民法第185條規定，負連帶賠償責任，另被上訴人永明保
    險經紀人公司亦應與被上訴人戊○○，依民法第188條第1項
    前段，負連帶賠償責任。
  (十)並聲明：
  1.原判決不利於上訴人部分廢棄。
  2.被上訴人應連帶給付上訴人200萬元，及自97年4月10日起至
    清償日止，按週年利率百分之5計算利息。
  3.第一、二審訴訟費用由被上訴人負擔。
  4.本件上訴人願供擔保，請准宣告假執行。
貳、被上訴人富邦人壽、永明保險經紀人公司、戊○○及原審被
    告沈雅文則提出如下之抗辯：
一、被上訴人富邦人壽答辯如下：
  (一)被上訴人富邦人壽負擔承攬業務人侵權行為之連帶損害賠償
    責任，應以原審被告沈雅文侵權行為事實該當為前提，查上
    訴人提出之證據尚不足以佐證原審被告沈雅文有侵占其保費
    之侵權行為。原審被告沈雅文於84年3月1日至94年10月1日
    間與被上訴人富邦人壽間訂有承攬業務契約，其承攬業務為
    被上訴人富邦人壽招攬保險業務並由富邦人壽給予承攬保險
    業務之佣金。
  1.上訴人主張其向原審被告沈雅文於94年2月及94年7月分別向
    其投保「富邦添財利率變動型養老保險」、保額200萬元及
    100萬元2張保單，並將上開保費匯入原審被告沈雅文之指定
    帳戶等語。惟上訴人未提出任何足以佐證之交付保費匯款資
    料，自難逕謂原審被告沈雅文有侵占其保費之事實而要求富
    邦人壽應依民法第188條負擔原審被告沈雅文侵權行為之連
    帶損害賠償責任。
  2.上訴人主張其所持有之偽造保單，係由原審被告沈雅文所偽
    造交付之等語。惟上訴人未提出任何足以佐證所持有之偽造
    保單係由原審被告沈雅文所製作及交付證明，自難可逕謂原
    審被告沈雅文有偽造保單而侵占其保費之事實，進而要求富
    邦人壽應依民法第188條負擔原審被告沈雅文侵權行為之連
    帶損害賠償責任，自屬無據。
  3.上訴人主張原審被告沈雅文於案發後，曾簽立切結書一紙，
    承認挪用保費之事實，並承諾分期清償等語。惟該切結書之
    真偽非被上訴人富邦人壽所能得知，且原審被告沈雅文亦未
    主張自認該文書為其所簽立，上訴人逕依該文書而要求富邦
    人壽應依民法第188條負擔原審被告沈雅文侵權行為之連帶
    損害賠償責任，顯屬無據。
  (二)被上訴人富邦人壽於選任承攬業務人沈雅文及監督其職務之
    執行，已盡相當之注意，依民法第188條第1項但書規定，被
    上訴人富邦人壽不該當負擔連帶賠償責任：
  1.富邦人壽選任承攬業務人時，均要求其須依法令保險業務管
    理規則，符合擔任人身保險業務員之資格，及通過人身保險
    業務員測試，並登錄於保險公會。原審被告沈雅文於84年即
    已取得登錄資格，符合法令現範。
  2.富邦人壽於90年12月27日即已公佈施行「富邦人壽業務人員
    管理規則」，作為監督管理承攬業務人員之依據，顯見其善
    盡管理監督職務執行之確證。
  3.富邦人壽於88年5月10日即已公布施行「行銷系統人員獎懲
    辦法」，作為獎懲管理承攬業務人員之依據，乃為善盡管理
    監督職務執行之另一明證。
  4.富邦人壽於93年12月即已公佈施行「承攬業務評估辦法」，
    作為考核承攬業務人員之依據，此亦為善盡管理監督職務執
    行之證明。
  5.綜上所述，被上訴人富邦人壽多年來認真經營保險事業務承
    攬人亦善加選任及監督，並無監督不週之情事，對於合作之
    保險業核與民法第188條第1項但書規定相符，縱今原審被告
    沈雅文該當侵權行為，被上訴人亦應免其連帶賠償責任。
  (三)上訴人主張原審被告沈雅文私自挪用上訴人轉交永明保險經
    紀人公司保費200萬元行為，非屬原審被告沈雅文為被上訴
    人富邦人壽執行職務行為，富邦人壽不該當民法第188條第1
    項僱用人對受僱人執行職務侵權行為負擔連帶責任。上訴人
    甲○○向被上訴人富邦人壽投保之「富邦添財利率變動型養
    老保險」，均屬委任永明保險經紀人公司代向被上訴人富邦
    人壽投保之人壽保單。按保險法第9條規定：「本法所稱保
    險經紀人，指基於被保險人之利益，洽訂保險契約或提供相
    關服務，而收取佣金或報酬之人。」依保險法令，永明保險
    經紀人公司乃為要保人即上訴人甲○○之代理人，受其委任
    代向保險人富邦人壽洽訂保險契約。保險經紀人乃基於要保
    人代理人之地位直接向保險人洽商訂定保險契約，與保險人
    之業務員間並無任何業務往來關係，亦無接洽保險人業務員
    之可能，保險經紀人公司乃直接與保險人公司核保單位洽商
    簽訂要保人之保險契約相關事宜。上訴人甲○○主張委託原
    審被告沈雅文代為接洽永明保險經紀人公司投保「富邦添財
    利率變動型養老保險」行為，實屬一般民事委託代理行為，
    非屬原審被告沈雅文為富邦人壽執行職務之行為，亦非為富
    邦人壽授權業務員之招攬行為。按保險業務員管理規則第14
    條規定：「業務員經登錄後，應專為其所屬公司從事保險之
    招攬。」原審被告沈雅文既為富邦人壽業務員，其為永明保
    險經紀人公司介紹保險客戶行為，即非屬為被上訴人富邦人
    壽執行招攬保險業務之執行業務行為，僅係個人受上訴人委
    託接洽永明保險經紀人公司之民事代理行為。假設上訴人主
    張原審被告沈雅文利用受委託代為接洽永明保險經紀人公司
    而私自挪用保費行為查證屬實，充其量亦僅屬原審被告沈雅
    文個人侵權行為，與富邦人壽業務無涉，被上訴人富邦人壽
    並不因此而有適用民法第188條第1項之僱用人連帶賠償責任
    。
  (四)上訴人進行投保富邦人壽保險事宜係透過其表妹沈雅文接洽
    永明保險經紀人公司及其保險業務員戊○○辦理，原審被告
    沈雅文、被上訴人戊○○及永明保險經紀人公司均為要保人
    即上訴人之代理人，其代理人背信挪用保費及未交付保單行
    為，屬要保人內部委任代理關係之內部事宜，均非外部保險
    人富邦人壽監督管理執行保險業務所及範疇之內，富邦人壽
    自不該當民法第188條第1項僱用人對受僱人執行職務侵權行
    為負擔連帶責任。上訴人向被上訴人富邦人壽投保之「富邦
    添財利率變動型養老保險」，保費100萬元，均係委託永明
    保險經紀人公司代向被上訴人富邦人壽投保。保險人富邦人
    壽自永明保險經紀人公司收取要保人要保書文件，該文件並
    有永明保險經紀人公司保險業務員戊○○、行政助理連玫如
    及其主管張秀翠之簽章，富邦人壽基於此信賴而審查文件並
    核發同額保費100萬元保單，並無任何違反保險法令或侵害
    要保人之行為，也亦無違反其監督管理保險業務員招攬保險
    業務義務之行為。上訴人請求富邦人壽負擔連帶損害賠償責
    任，乃依據原審被告沈雅文具備富邦人壽保險業務員之身分
    ，惟本案系爭事實並非屬保險人富邦人壽保險業務員招攬保
    險業務時侵權行為，乃為原審被告沈雅文憑藉與上訴人間表
    姐妹關係，背於上訴人本人信賴而私自挪用上訴人交付永明
    保險經紀人公司保費200萬元，為要保人內部委任代理關係
    中之背信行為，並非外部保險人富邦人壽有任何違反保險法
    令或侵害要保人之行為，其保險業務員沈雅文為非職務上行
    為之背信行為，自不可歸責其僱用人富邦人壽。上訴人請求
    富邦人壽須負擔僱用人連帶賠償責任，實屬無據。
  (五)如經審理後，仍認定被上訴人富邦人壽須負責者，被上訴人
    富邦人壽主張：上訴人就其自身未盡注意而受損害及未善盡
    監督管理人責任致受損害部分，應負擔其與有過失責任；另
    上訴人之代理人永明保險經紀人公司及戊○○未盡注意致使
    其所受損害發生及擴大部分，亦該當其與有過失責任。據此
    ，被上訴人請求免除富邦人壽負擔賠償金額責任。
  1.上訴人甲○○自身未盡注意領取投保保險保單，致使其所受
    損害發生及擴大，應負擔與有過失責任。上訴人主張，上訴
    人於94年2月、7月間分別委託原審被告沈雅文向永明保險經
    紀人公司投保「富邦添財利率變動型養老保險」保單2件，
    保費各為200萬元、100萬元，惟並未自永明保險經紀人公司
    取得任何保單。依一般人合理注意判斷，上訴人交付高達20
    0萬元之投保保費資金後，長達5個月以上時間未取得給付對
    價保單，期間上訴人無任何懷疑又未向保險公司為任何查證
    作為，另於94年7月間再為投保交付100萬元保費資金，致使
    其遭侵占挪用金額由100萬元增加為200萬元，實屬違反一般
    人應有之注意，且未善盡其注意而致使受損害擴大，上訴人
    應該當民法第217條第1項規定之與有過失責任。據此，被上
    訴人請求免除富邦人壽負擔賠償金額責任。
  2.上訴人甲○○未善盡選任及監督其代理人沈雅文及永明保險
    經紀人公司保險業務員戊○○之責任，致原審被告沈雅文挪
    用保費侵害其財產權，戊○○未依委託親自交付其投保保險
    之保單，使其所受損害發生及擴大，應負擔與有過失責任。
    上訴人於進行投保人壽保險時，選任其表妹沈雅文代為處理
    投保保險事宜，並選擇由永明保險經紀人公司業務員戊○○
    辦理代向富邦人壽投保事宜。今上訴人主張原審被告沈雅文
    未經許可挪用其保費200萬元，永明保險經紀人公司業務員
    戊○○未依委託親自交付其投保保險保單，致令其受有損害
    。惟上開沈、顏二人均係受上訴人選任委託辦理投保相關事
    務，上訴人乃為選任監督人之身分，而沈、顏二人未依委託
    致生損害於上訴人，上訴人自應該當其選任及監督代理人疏
    失之責，依民法第217條第1項規定負擔與有過失責任。
  3.永明保險經紀人公司及戊○○為上訴人投保保險契約事務代
    理人，依民法第217條第1項及第3項規定，其所受損害發生
    及擴大永明保險經紀人公司及其保險業務員戊○○未盡注意
    致使應負擔與有過失責任。民法第217條第2項規定「重大之
    損害原因，為債務人所不及知而被害人不預促其注意或怠於
    避免或減少損害者，為與有過失。」上訴人甲○○授權永明
    保險經紀人公司代理辦理向被上訴人富邦人壽投保之人壽保
    單，其要保書亦由永明保險經紀人公司轉送富邦人壽審核，
    待富邦人壽審核通過要保書而核發保單予永明保險經紀人公
    司，再由永明保險經紀人公司將保單送交上訴人收執。上訴
    人主張永明保險經紀人公司保險業務員戊○○未依委託親自
    交付其投保保險之保單，致令其無法發現其保費受挪用情事
    ，有損其權利。因永明保險經紀人公司為上訴人之代理人，
    受其委任代向保險人富邦人壽洽訂保險契約因其故意或過失
    行為致上訴人（被害者）損害擴大者，依民法第217條第1項
    及第3項規定，應負擔與有過失責任。據此，被上訴人請求
    免除富邦人壽之賠償金額責任。
  (六)於本院補稱：
  1.上訴人主張原審被告沈雅文是以被上訴人富邦人壽業務員身
    分，而向上訴人為招攬保險之業務行為，乃係為片面擷取原
    審言詞辯論程序筆錄作為佐證事實依據，惟上開引證筆錄文
    字僅係描述原審被告沈雅文詐騙保險費手法及本案要保書是
    為富邦人壽各行銷通路所通用之文書樣式，無法作為被上訴
    人沈雅文所為詐騙行為係為富邦人壽執行職務行為之證據。
    原審已於判決書中敘明原審被告沈雅文所為行為非屬富邦人
    壽執行業務之行為，上訴人未提出適當證據以推翻原審判決
    ，僅陳稱原審判決認定原審被告沈雅文所為之詐騙行為係非
    為富邦人壽執行職務行為之事實不當，實不足採。
  2.原審被告沈雅文雖具備富邦人壽業務員之身分，但仍不因此
    而失去民法受領代理權之權能。原審被告沈雅文不因其受有
    保險業務員管理規則之規範，而在法律上有不得代理上訴人
    向永明保險經紀人公司接洽要保保險之情事。上訴人援引保
    險業務員管理規則指稱原審被告沈雅文不得為上訴人代理接
    洽被上訴人永明保險經紀人公司要保富邦人壽保險金融商品
    ，僅得為富邦人壽招攬保險，乃為錯誤援引法令，要不足採
    。
  (八)並聲明：
  1.上訴駁回。
  2.第二審訴訟費用由上訴人負擔。
二、被上訴人永明保險經紀人公司及被上訴人戊○○答辯如下：
  (一)被上訴人戊○○及永明保險經紀人公司否認有何侵權行為：
  1.上訴人起訴狀主張，被上訴人戊○○依民法第184條第1項前
    段之規定，對上訴人應負損害賠償責任云云。然被上訴人戊
    ○○所為之侵權行為究竟為何？未見上訴人有何說明或舉證
    。
  2.觀諸上訴人起訴狀陳述之內容，其係遭原審被告沈雅文詐騙
    並侵占200萬元，上訴人空言要求無辜之第三人即被上訴人
    戊○○及永明保險經紀人公司同負損害賠償責任，實嫌無據
    。
  (二)被上訴人戊○○為上訴人所辦理之保單，即為富邦人壽保單
    號碼「Ｚ000000000-00」之保單，保費100萬元，由上訴人之
    代理人沈玉芳於94年2月16日匯入富邦人壽保險公司之帳戶
    ，被上訴人戊○○並於94年2月26日將保單送交上訴人簽收
    ，整個程序並無任何錯誤。至於原審被告沈雅文如何向上訴
    人招攬、偽造其餘200萬元之保單，甚至侵占上開200萬元，
    被上訴人戊○○並無參與介入，亦與被上訴人永明保險經紀
    人公司無涉。
  (三)上訴人以「被上訴人戊○○未依保險從業人員之規定，將保
    險單交予上訴人簽收，卻將保險單交予訴外人沈雅文，以致
    於訴外人沈雅文有塗改保險金額之機會，依民法第185條、
    第188條第1項前段規定，請求被上訴人戊○○、永明保險經
    紀人公司負連帶賠償責任」云云。惟查：
  1.按依民法第185條第1項之規定，共同侵權行為人固連帶負損
    害賠償責任，惟同條項前段所謂共同侵權行為，須共同行為
    人皆已具備侵權行為之要件始能成立，若其中一人無故意過
    失，則其人非侵權行為人，不負與其他具備侵權行為要件之
    人連帶賠償損害之責任，最高法院22年度上字第3437號著有
    判例。又民事訴訟如係由上訴人主張權利者，應先由原告負
    舉證之責，若原告先不能舉證，以證實自己主張之事實為真
    實，則被告就其抗辯事實即令不能舉證，或其所舉證據尚有
    疵累，亦應駁回原告之請求，同院17年度上字第917號亦著
    有判例。
  2.上訴人所稱「依保險從業人員之規定，保險單交予上訴人簽
    收」，僅空言泛指「保險從業人員之規定」並未說明何種法
    律法條內容，或釋明法律上作為義務之違反，或不法侵害行
    為、侵害權利等，無從認定被上訴人有何故意或過失不法侵
    害上訴人權利等侵權行為，進而主張被上訴人負有損害賠償
    之責任。是以，在法無明文之下，縱係掛名業務員即被上訴
    人戊○○未親自將富邦人壽之保險契約交給上訴人本人，亦
    不足以證明被上訴人戊○○有何故意或過失不法侵害上訴人
    之侵權行為。再者，實務上亦常有保險公司以郵寄之方式，
    將保險契約郵寄至要保人所指定之地址者；又消費者於買車
    時所購買之車體險、責任險等保險，亦是由賣車之業務員於
    交車時一併交付保險契約，鮮少有由保險業務員親自交付保
    險契約之情形。是故上訴人以「依保險從業人員之規定，保
    險單交予上訴人簽收」為由，主張被上訴人負連帶賠償責任
    云云，非但法無明文，亦與經驗法則不符，無足採信。
  (四)上訴人以「原審被告沈雅文於94年10月21日偽造上訴人之署
    押辦理保險契約內容變更，由被上訴人戊○○見證，足證被
    上訴人戊○○知悉原審被告沈雅文再牟取上訴人100萬元系
    爭保險契約，依法請求被上訴人戊○○、永明保險經紀人公
    司負連帶賠償責任」云云。然查：
  1.上訴人指稱被上訴人戊○○親自簽名見證94年10月21日保險
    契約內容變更申請書，惟對照該申請書內容，該次僅有變更
    電話號碼（00-0000000），其餘內容並無變更，應無影響上
    訴人本身保險契約之權益；再者「見證人」所要見證明者，
    為「確為要保人、法定代理人、被保險人親自簽章無誤」，
    而該申請書上之要保人欄「甲○○」及主約被保險人欄「甲
    ○○」均為上訴人甲○○本人所親簽無誤，上訴人片面指述
    被上訴人戊○○與原審被告沈雅文共同侵權行為，未舉證以
    實其說，亦未提出任何事證證明上開事實，難論有民法第18
    5條第1項之侵權行為損害賠償請求權之成立。
  2.受僱人因執行職務，不法侵害他人之權利者，由僱用人與行
    為人連帶負損害賠償責任，民法第188條第1項定有明文。至
    於上訴人主張被上訴人永明保險經紀人公司為被上訴人戊○
    ○之僱用人，惟被上訴人戊○○並未因執行職務不法侵害上
    訴人權利致生損害，已詳如前述，自難令僱用人被上訴人永
    明保險經紀人公司負連帶侵權行為損害賠償責任。
  (五)被上訴人永明保險經紀人公司與被上訴人戊○○之間，係成
    立民法居間之關係，而非僱傭關係。經由業務員即被上訴人
    戊○○報告訂約之機會，再由被上訴人永明保險經紀人公司
    向有簽約之保險公司（本件為富邦人壽）報告訂約之機會，
    若要保人與保險公司最後有簽訂保險契約，由保險公司給付
    永明保險經紀人公司報酬，此時，永明保險經紀人公司始給
    付業務員即被上訴人戊○○本件應得之酬金；由於永明保險
    經紀人公司並無給付業務員任何底薪、紅利或加給，業務員
    之唯一收入來源即為保險公司所給付之報酬，是業務員並非
    為永明保險經紀人公司服勞務，此與民法上僱傭之定義，應
    有不同。若仍認定被上訴人戊○○為被上訴人永明保險經紀
    人公司之受僱人，惟查，本件被上訴人戊○○所報告之訂約
    內容係：「要保人甲○○購買富邦人壽保險公司之保單，保
    費為100萬元，而富邦人壽保險公司亦有收到100萬元之保費
    ，並將該100萬元之保險契約交予永明保險經紀人公司。事
    後沈雅文竟於上開正確之保險契約動手腳，均非被上訴人戊
    ○○或被上訴人永明保險經紀人公司所得知悉。且被上訴人
    戊○○僅係基於情誼，始同意原審被告沈雅文擔任本件100
    萬元人壽保險契約之掛名業務員，其所應得之酬金，係全部
    交給沈雅文，本身並無因此獲得分毫，其因此捲入本案，亦
    屬無辜。」綜上，就本件報告訂約之過程而言，被上訴人永
    明保險經紀人公司對被上訴人戊○○之選任或監督，並無任
    何過失可言，依民法第188條第1項但書之規定，自不負賠償
    責任。
  (六)上訴人甲○○遭原審被告沈雅文侵占200萬元乙情，與上訴
    人甲○○之保險是否以永明保險經紀人公司業務員即被上訴
    人戊○○之名義送件予富邦人壽，兩者間並無相當因果關係
    。詳言之：
  1.查上訴人甲○○因原審被告沈雅文之招攬，購買富邦人壽之
    保險，全程均與原審被告沈雅文接觸、討論，甚至將數百萬
    元之現金交給原審被告沈雅文，由原審被告沈雅文代為匯款
    ，而非由自己匯款，可見兩者關係之密切，上訴人甲○○對
    原審被告沈雅文如此信任，係建立在上訴人甲○○與原審被
    告沈雅文為親戚關係（兩人之母親為親姐妹），復因為上訴
    人甲○○將數百萬元之現金交給原審被告沈雅文，讓原審被
    告沈雅文有機可乘。
  2.至於原審被告沈雅文以永明保險經紀人公司業務員即被上訴
    人戊○○之名義送件至富邦人壽，目的僅僅係為了賺取較高
    之保險傭金，別無其他目的或利益輸送；縱使原審被告沈雅
    文係以自己或其他公司業務員之名義送件至富邦人壽，仍然
    會出現原審被告沈雅文侵占上訴人甲○○200萬元現金之結
    果。
  3.本件原審被告沈雅文以永明保險經紀人公司業務員即被上訴
    人戊○○之名義送件至富邦人壽，與原審被告沈雅文侵占上
    訴人甲○○200萬元現金之損害，兩者之間顯然欠缺相當因
    果關係。上訴人甲○○要求被上訴人戊○○應依民法第184
    條第1項前段之規定，負侵權行為損害賠償責任云云，洵屬
    無據。
  (七)上訴人甲○○對於第三人，應負表見代理授權人之責任。詳
    言之：
  1.按由自己之行為表示以代理權授與他人，或知他人表示為其
    代理人而不為反對之表示者，對於第三人應負授權人之責任
    。但第三人明知其無代理權或可得而知者，不在此限。民法
    第169條定有明文。
  2.上訴人甲○○因原審被告沈雅文之招攬，購買富邦人壽之保
    險，原審被告沈雅文雖借用永明保險經紀人公司業務員戊○
    ○之名義送件至富邦人壽，然因上訴人甲○○與原審被告沈
    雅文為表姐妹，十分信任原審被告沈雅文，整個過程約由原
    審被告沈雅文出面與永明保險經紀人公司接洽，甲○○從未
    出現過，甚至系爭100萬元保險費也是由原審被告沈雅文代
    為匯款至富邦人壽，另原審被告沈雅文將系爭保險契約送予
    上訴人甲○○，上訴人甲○○亦同意簽收；就被上訴人戊○
    ○及永明保險經紀人公司而言，核上訴人甲○○之行為，已
    表示授與代理權予原審被告沈雅文。是被上訴人戊○○或永
    明保險經紀人公司，實屬善意第三人，至於原審被告沈雅文
    與上訴人甲○○間之內部糾紛，實不得歸責被上訴人戊○○
    或永明保險經紀人公司。
  (八)於本院補稱：
    上訴人指稱被上訴人戊○○違反注意義務，未將保單親自交
    給上訴人，以致原審被告沈雅文有塗改保單之機會，而藉此
    謀取100萬元之保費云云。經查，本件人壽保險之保單簽收
    回條上固有載明：「本保單請於94年3月3日前送交保戶簽收
    」，另依保險業務員管理規則第15條第3項第3款規定：「業
    務員之招攬行為，包含轉送要保文件及保險單」，惟上開保
    單簽收回條內容及保險業務員管理規則規定並非強制規定保
    險業務員必須親自將保單交給要保人本人，是以，在法無明
    文之下，縱係被上訴人戊○○未親自將富邦人壽保單親自交
    給上訴人本人，亦不足以證明戊○○有何故意或過失不法侵
    害上訴人之侵權行為。
  (九)並聲明：
  1.上訴駁回。
  2.第二審訴訟費用由上訴人負擔。
三、原審被告沈雅文於原審辯稱：伊確有偽造保險單詐取上訴人
    200萬元保險費之情事，但伊目前經濟困難，無力清償等語
    。（原審判決原審被告沈雅文應給付上訴人200萬元及自97
    年4月10日起至清償日止，按年息百分之5計算之利息，而駁
    回上訴人其餘之訴，上訴人就原審判決其敗訴部分提起上訴
    ；原審被告沈雅文就其敗訴部分未提起上訴，已判決確定，
    不在本院審理範圍）。
、兩造不爭執及爭執之事項：
一、兩造不爭執之事項：
  (一)原審被告沈雅文自84年3月1日至94年10月l日止，任職富邦
    人壽擔任業務員，負有解釋保險商品內容及保單條款、說明
    填寫要保書注意事項、經當事人要求得轉送要保文件及保險
    單，暨其他經公司授權之保險招攬行為。
  (二)原審被告沈雅文於94年2月初在余黃富美台南縣後壁鄉足新
    村新厝10號之8住處，向余黃富美佯稱可投保「富邦添財利
    率變動型養老保險」，余黃富美徵得上訴人同意，以上訴人
    名義為要保人兼被保險人投保，並於94年2月3日下午，在台
    南縣新營市○○路郵局臨櫃提領現金200萬元，交予原審被
    告沈雅文，然原審被告沈雅文僅將其中100萬元匯入被上訴
    人富邦人壽繳交保險費，餘100萬元則匯入原審被告沈雅文
    本人之金融帳戶。
  (三)原審被告沈雅文於將上開要保書交付上訴人簽名後轉送被上
    訴人戊○○所服務之被上訴人永明保險經紀人公司嘉義分公
    司，由戊○○於要保書後附之審核單業務員欄上簽名後，經
    由被上訴人永明保險經紀人公司送交被上訴人富邦人壽核定
    後，由被上訴人富邦人壽交予被上訴人永明保險經紀人公司
    交由原審被告沈雅文轉送上訴人，原審被告沈雅文於94年2
    月初某日在其位於台南縣新營市○○路辦公室，將被上訴人
    富邦人壽所製作核發之保額100萬元保單首頁及保單要保書
    影印，把保額、目標保險費及首期保險費處，塗改變更為20
    0萬元，再重新影印換置後才將變造之要保書交予上訴人。
  (四)原審被告沈雅文於94年6月初在余黃富美上開住處，向余黃
    富美招攬投保100萬元保額之投資型保險，余黃富美乃委由
    上訴人於94年7月8日在台南縣鹽水鎮鹽水郵局提領100萬元
    ，並匯入原審被告沈雅文本人之金融帳戶內。原審被告沈雅
    文嗣後於94年8月間某日在其辦公室向被上訴人富邦人壽重
    新申請上開(三)之100萬元保額之要保書一份，把申請日期塗
    改變更為「94年8月16日」，再重新影印換置後，將變造之
    要保書交予余黃富美。
二、兩造爭執之事項：
  (一)被上訴人戊○○是否應與原審被告沈雅文就原審被告沈雅文
    詐欺上訴人保險費之行為負共同侵權行為責任？
  (二)被上訴人永明保險經紀人公司或被上訴人富邦人壽是否應分
    別與被上訴人戊○○或原審被告沈雅文負連帶賠償責任？
  (三)本件被上訴人富邦人壽、永明保險經紀人公司或戊○○如應
    負責，上訴人是否應負與有過失責任？
肆、得心證之理由：
一、關於被上訴人戊○○是否應與原審被告沈雅文就原審被告沈
    雅文詐欺上訴人保險費之行為負共同侵權行為責任部分：
  (一)按依民法第185條第1項之規定，共同侵權行為人固連帶負損
    害賠償責任，惟同條項前段所謂共同侵權行為，須共同行為
    人皆已具備侵權行為之要件始能成立，若其中一人無故意過
    失，則其人非侵權行為人，不負與其他具備侵權行為要件之
    人連帶賠償損害之責任（最高法院22年度上字第3437號判例
    意旨參照）。據此，民法第185條第1項所謂之數人共同不法
    侵害他人之權利，係指各行為人均曾實施加害行為，且各具
    備侵權行為之要件而發生同一事故者而言，是以各加害人之
    加害行為均須為不法，且均須有故意或過失，並與事故所生
    損害具有相當因果關係者始足當之；第2項所稱之幫助人，
    係指幫助他人使其容易遂行侵權行為之人，其主觀上須有故
    意或過失，客觀上對於結果須有相當因果關係，始須連帶負
    損害賠償責任。又民事訴訟如係由原告主張權利者，應先由
    原告負舉證之責，若原告先不能舉證，以證實自己主張之事
    實為真實，則被告就其抗辯事實即令不能舉證，或其所舉證
    據尚有疵累，亦應駁回原告之請求（最高法院17年度上字第
    917號判例意旨參照）。
  (二)本件上訴人主張被上訴人戊○○關於原審被告沈雅文於96年
    2月間向其招攬之第一次保險詐取100萬元部分，未親自將保
    險單交予上訴人，係違反保險從業人員之義務，而有過失；
    關於原審被告沈雅文又於96年6月間向其招攬之第二次保險
    詐取100萬元，於原審被告沈雅文偽造補發保單部分，有經
    被上訴人戊○○簽名認證，足認被上訴人戊○○亦知悉原審
    被告沈雅文再牟取上訴人100萬元保費之經過，並與之配合
    云云，為被上訴人戊○○所否認，並以前揭情詞置辯。則依
    前揭說明，上訴人對其主張被上訴人戊○○就原審被告沈雅
    文第一次招攬保險應負過失責任，及第二次招攬保險有故意
    詐欺之行為等情，即應負舉證責任。經查：
  1.上訴人陳稱被上訴人戊○○應將保險單親自交給上訴人，此
    項注意義務，可參酌本件人壽保險之保單簽收回條有載明：
    「本保單請於94年3月3日前送交保戶簽收」，及依保險業務
    員管理規則第15條第3項第3款規定：「業務員之招攬行為，
    包含轉送要保文件及保險單」。保險業務員應將保險單親自
    交給客戶，此乃招攬保險應注意之義務云云。查本件人壽保
    險之保單簽收回條上固有載明：「本保單請於94年3月3日前
    送交保戶簽收」，另依保險業務員管理規則第15條第3項第3
    款規定：「業務員之招攬行為，包含轉送要保文件及保險單
    」，惟上開保單簽收回條內容及保險業務員管理規則規定並
    非強制規定保險業務員必須親自將保單交給要保人本人，是
    上訴人以被上訴人戊○○未將保險單交予其簽收為由，主張
    被上訴人戊○○應對其損害負過失責任云云，即難憑採。
  2.再查上訴人與原審被告沈雅文係表姊妹，具有血親關係，原
    審被告沈雅文為上訴人投保，除檢具上訴人親簽之要保書外
    ，並代上訴人交付保險費予被上訴人富邦人壽，外觀上足以
    令人相信原審被告沈雅文有獲得上訴人授權為上訴人辦理投
    保事宜之情，在被上訴人戊○○之立場，原審被告沈雅文即
    上訴人之代理人，其將保險單交付上訴人，乃合乎常情，上
    訴人指其未將保險單親交予上訴人係違反注意義務云云，要
    非可採。
  3.另原審詢問原審被告沈雅文陳稱：「（當時為何找戊○○合
    作？）她以前是從富邦離職的，我之前在富邦的保案都還有
    續佣，我去聽課時才知道保經公司也有在賣富邦的，找戊○
    ○的原因是因為他們保經公司可以拿到更高的佣金，戊○○
    就將佣金全部給我。戊○○不知道我偽造保單。」等語（見
    原審卷第55頁），據此，已難認被上訴人戊○○對於原審被
    告沈雅文之偽造保險單行為係屬知悉。再參被上訴人戊○○
    親簽為見證人之94年10月21日保險契約內容變更申請書，內
    容僅就電話號碼為變更，客觀上難以令人聯想原審被告沈雅
    文欲用以偽造之動機，且原審被告沈雅文於上方偽造之「甲
    ○○」署押，與上訴人於第一次要保書上親簽之「甲○○」
    三字相似，確有使人誤解係上訴人親自提出申請之虞，被上
    訴人戊○○辯稱其不知原審被告沈雅文有偽造保單詐欺上訴
    人之情等語，自堪採信。
二、關於被上訴人永明保險經紀人公司或被上訴人富邦人壽是否
    應分別與被上訴人戊○○或原審被告沈雅文負連帶賠償責任
    ；又本件被上訴人富邦人壽、永明保險經紀人公司或戊○○
    如應負責，上訴人是否應負與有過失責任部分：
  (一)按「受僱人因執行職務，不法侵害他人之權利者，由僱用人
    與行為人連帶負損害賠償責任。」，民法第188條第1項定有
    明文。所謂受僱人因執行職務不法侵害他人之權利，不僅指
    受僱人因執行其所受命令，或委託之職務自體，或執行該職
    務所必要之行為，而不法侵害他人之權利者而言，即職務上
    予以機會之行為及與執行職務之時間或處所有密切關係之行
    為，在客觀上足認為與其執行職務有關，而不法侵害他人之
    權利者，就令其係為自己利益所為，亦應包括在內（最高法
    院86年度台上字第1497號）。
  (二)本件上訴人雖主張被上訴人永明保險經紀人公司為被上訴人
    戊○○之僱用人，應與被上訴人戊○○對上訴人負連帶賠償
    責任云云，惟被上訴人戊○○並未因執行職務不法侵害上訴
    人權利致生損害，已詳如前述，自難令僱用人被上訴人永明
    保險經紀人公司負連帶侵權行為損害賠償責任。
  (三)至於原審被告沈雅文自84年3月1日至94年10月l日止，任職
    富邦人壽擔任業務員，負有解釋保險商品內容及保單條款、
    說明填寫要保書注意事項、經當事人要求得轉送要保文件及
    保險單，暨其他經公司授權之保險招攬行為，客觀上為被上
    訴人富邦人壽之受僱人，亦為兩造所不爭執。本件上訴人前
    後於94年2月初及94年6月投保人壽保險之過程中，原審被告
    沈雅文皆係以其為被上訴人富邦人壽之業務員身分，向上訴
    人招攬保險，且由上訴人於原審所提出之原審被告沈雅文所
    提供上訴人書寫之要保書（見原審97年度營調字第28號卷第
    7-14頁），可知為被上訴人富邦人壽之要保書，此亦有原審
    被告沈雅文於原審陳稱：「（請詳述投保過程為何？）答：
    94年2月間我是跟我阿姨說要不要投保富邦的儲蓄險，原告
    說要保200萬元，……。被告富邦公司給經代或者做公司本
    身業務員的要保書都是一樣的，我直接拿原本持有的要保書
    填寫之後給原告簽名就送件到嘉義永明分公司…」等語可證
    （見原審卷第110頁），再者，上訴人在以其自己之名義為
    要保人兼被保險人投保後，由訴外人余黃富美分別於94年2
    月3日及94年7月8日，將保險費200萬元及100萬元，交予原
    審被告沈雅文，亦為兩造所不爭執。足見原審被告沈雅文招
    攬本件保險之行為，在客觀上足認其係執行被上訴人富邦人
    壽招攬保險及收取保費之職務無疑，是上訴人主張被上訴人
    富邦人壽就原審被告沈雅文之侵權行為，應本於僱用人之地
    位，就其所受之損害負連帶賠償責任，即無不合。苟被上訴
    人富邦人壽可以原審被告沈雅文具有保險業務員之資格，即
    可認其對於受僱人之管理監督無過失而免責，則而後要保人
    投保將無從辨識保險是否回於日後出現問題而有所顧忌，影
    響所及將妨害保險事業之發展，蓋一般人均信賴保險業務員
    係保險公司之受僱人且均依法執行業務。
  (四)被上訴人富邦人壽雖辯稱：原審被告沈雅文雖具備富邦人壽
    業務員之身分，但仍不因此而失去民法受領代理權之權能。
    原審被告沈雅文不因其受有保險業務員管理規則之規範，而
    在法律上有不得代理上訴人向永明保險經紀人公司接洽要保
    保險之情事，而上訴人進行投保事宜係透過原審被告沈雅文
    接洽永明保險經紀人公司及其保險業務員戊○○辦理，原審
    被告沈雅文、被上訴人戊○○及永明保險經紀人公司均為要
    保人即上訴人之代理人，其代理人背信挪用保費及未交付保
    單行為，屬要保人內部委任代理關係之內部事宜，均非外部
    保險人富邦人壽監督管理執行保險業務所及範疇之內，原審
    被告沈雅文為非職務上行為之背信行為，自不可歸責於富邦
    人壽。又即使被上訴人富邦人壽須負責，然上訴人由原審被
    告沈雅文招攬投保富邦人壽，卻因自己過失行為而同意由未
    曾見面之永明保險經紀人公司業務員戊○○代為其投保險，
    致令原審被告沈雅文得以藉由永明保險經紀人公司上下其手
    侵占保費，核其上訴人之行為，顯有重大過失，依民法第21
    7條第1項規定主張過失相抵云云。惟查，原審被告沈雅文於
    原審陳稱：「（對於原告主張被告沈雅文是表明以富邦人壽
    公司業務員要保，透過經代公司原告不清楚一節有何意見？
    ）我是告訴我阿姨的，文件上看不出來。」、「（被告沈雅
    文透過永明公司送件，是否只是因為傭金比較高而無其他目
    的？）是的」等語（見原審卷第110-112頁），另被上訴人
    富邦人壽於原審亦稱：「（被告富邦公司之保險單，有無因
    業務員招攬或經紀公司代簽契約，而有不同？）要保書都是
    相同的，只有送件過程中，經紀公司簽約之保險單後方會附
    上審核單，審核單要保人是看不到的。公司收件都是從永明
    保經收件，佣金給付也是給付給永明。」等語（見原審卷第
    131頁）。由上可知，上訴人並無法從要保書及保單文件中
    知悉被上訴人永明保險經紀人公司及被上訴人戊○○之存在
    ，自無被上訴人富邦人壽所稱上訴人係透過原審被告沈雅文
    接洽永明保險經紀人公司及其保險業務員戊○○辦理保險之
    情事，且原審被告沈雅文經由被上訴人永明保險經紀人公司
    向被上訴人富邦人壽送件，只為得到較高之傭金，並非代理
    上訴人接洽永明保險經紀人公司投保，而屬代理上訴人之要
    保行為，又原審被告沈雅文前後分別將被上訴人富邦人壽所
    製作核發之保額100萬元之保單塗改保額變更為200萬元及申
    請日期塗改變更為「94年8月16日」，再重新影印換置後，
    將變造之要保書交予上訴人，上訴人基於信任原審被告沈雅
    文為被上訴人富邦人壽業務員之身分，且基於其與原審被告
    沈雅文之表姊妹親屬關係，自會信以原審被告沈雅文所交予
    之保單為真正，所以上訴人於投保本件保險過程並無過失。
    是上訴人所為之上開抗辯，無以為採。故上訴人依民法第18
    8條第1項規定，請求被上訴人富邦人壽與原審被告沈雅文負
    連帶損害賠償責任，洵無不合。
伍、綜上，本件上訴人主張原審被告沈雅文有偽造保險單詐欺上
    訴人200萬元之情事，為原審被告沈雅文所自認。從而，上
    訴人本於侵權行為之法律關係，請求原審被告沈雅文給付
    200萬元，及自起訴狀繕本送達之翌日即97年4月10日起至清
    償日止，按年息百分之五計算之利息，為有理由，應予准許
    ；且原審被告沈雅文為被上訴人富邦人壽之業務員，其招攬
    本件保險之行為，在客觀上足認其係執行被上訴人富邦人壽
    招攬保險及收取保費之職務，是上訴人主張被上訴人富邦人
    壽就原審被告沈雅文之侵權行為，依民法第188條之規定，
    應就其所受之損害負連帶賠償責任，亦為有理，應予准許。
    原審就上訴人請求被上訴人富邦人壽應與原審被告沈雅文負
    連帶賠償責任部分，為上訴人敗訴之判決，自有未洽。上訴
    意旨就此部分指摘原判決不當，求予廢棄改判，為有理由，
    本院自應將原審此部分判決及假執行之宣告廢棄，改判如主
    文第2項所示，並依上訴人之聲請為假執行之宣告。至於上
    訴人主張被上訴人戊○○與原審被告沈雅文共同詐欺或過失
    不法侵害行為，及被上訴人永明保險經紀人公司應對被上訴
    人戊○○之上開不法侵害行為負連帶責任云云，均不足採，
    因此請求被上訴人戊○○、永明保險經紀人公司應連帶賠償
    上訴人200萬元，及自97年4月10日起至清償日止，按年息百
    分之五計算之利息，為無理由，應予駁回。其假執行之聲請
    亦失所附麗，應併予駁回。原審就此部分為上訴人敗訴判決
    ，及駁回其假執行之聲請，於法並無不合。上訴意旨就此部
    分仍執陳詞，指摘原判決不當，求予廢棄改判，為無理由，
    應駁回其上訴。
陸、本件待證事實已臻明瞭，兩造其餘攻擊防禦方法及舉證，經
    審酌後認對判決之結果已不生影響，爰不一一詳為敘述，亦
    此敘明。
柒、據上論結，本件上訴人之上訴為一部有理由，一部無理由，
    依民事訴訟法第449條第1項、第450條、第78條、第79條、
    第85條第2項，判決如主文。
中    華    民    國    98    年    8     月    4     日
                  民事第四庭    審判長法  官  王惠一
                                      法  官  王浦傑
                                      法  官  蘇重信
上為正本係照原本作成。
如對本判決上訴，須於判決送達後20日內向本院提出上訴狀，未
表明上訴理由者，應於上訴後20日內，向本院提出理由書（須附
繕本）。依法須繳納裁判費並應委任律師為訴訟代理人，始得上
訴。
中    華    民    國    98    年    8     月    4     日
                                      書記官  蔡宜均
【附記】
民事訴訟法第466條之1：
(1)對於第二審判決上訴，上訴人應委任律師為訴訟代理人。但上
  訴人或其法定代理人具有律師資格者，不在此限。
(2)上訴人之配偶、三親等內之血親、二親等內之姻親，或上訴人
  為法人、中央或地方機關時，其所屬專任人員具有律師資格並
  經法院認為適當者，亦得為第三審訴訟代理人。
民事訴訟法第466條之2：
  上訴人無資力委任訴訟代理人者，得依訴訟救助之規定，聲請
  第三審法院為之選任律師為其訴訟代理人。


司法院資訊處製作；財團法人民間司法改革基金會備份。
